【裁判字號】    94,訴,754
【裁判日期】    950414
【裁判案由】    履行分割協議
【裁判全文】
臺灣彰化地方法院民事判決      94年度訴字第754號
原      告  甲 ○ ○
訴訟代理人  陳 建 良  律師
複 代理 人  林 永 貹  律師
            丙 ○ ○
被      告  丁 ○ ○
            己 ○ ○
            戊 ○ ○
            乙○○○
上列當事人間請求履行分割協議事件，本院於民國95年3月31日
辯論終結，判決如下：
    主  文
被告應協同原告就坐落彰化縣彰化市○村段二○○地號、面積二
八八九‧六一平方公尺土地辦理分割登記。如附圖所示編號Ａ部
分面積一三八六‧八七平方公尺由被告丁○○、己○○、戊○○
共同取得，並按應有部分各九二二九分之一四七四、九二二九分
之一四七四、九二二九分之六二八一比例保持共有；編號Ｂ部分
面積四五○‧八二平方公尺由被告乙○○○取得；編號Ｃ部分面
積七五一‧三七平方公尺土地，由原告取得；編號Ｄ部分面積三
○○‧五五平方公尺土地，由被告丁○○取得。
訴訟費用由被告丁○○負擔二十九分之七，被告己○○負擔二十
九分之十三，被告乙○○○負擔二十九分之六，被告戊○○負擔
二十九分之三。
    事實及理由
甲、程序方面：
一被告乙○○○經合法通知，未於言詞辯論期日到場，核無民事
  訴訟法第386條所列各款情形，爰依原告聲請，由其一造辯論
  而為判決。
二按訴狀送達後，原告不得將原訴變更或追加他訴，但擴張或減
  縮應受判決事項之聲明者不在此限，民事訴訟法第255條第1項
  第3款定有明文。本件原告於起訴狀請求判決如附圖所示編號C
  部分面積746.79平方公尺土地由原告取得，繼於本院審理中擴
  張聲明為請求判決如附圖所示編號C部分面積751.37平方公尺
  土地由原告取得，此係擴張應受判決事項之聲明，核與前開條
  文規定相符，應予准許。
乙、實體方面：
一原告訴之聲明：如主文第1項所示。陳述：坐落彰化縣彰化市
  ○○○段山寮小段17之2地號、地目田、使用分區特定農業區
  、使用地類別農牧用地、面積2,872平方公尺土地（重測後為
  三村段200地號，面積2,889.61平方公尺，下稱系爭土地）原
  為原告與被告丁○○、己○○、乙○○○、訴外人賴海土即被
  告丁○○與戊○○之被繼承人共有，所有權應有部分如附表1
  所示。原告於民國90年1月6日與上開共有人訂立共有物分割協
  議書，協議按各共有人所有權應有部分比例換算面積後分割系
  爭土地，其中附圖所示編號A部分由被告己○○、訴外人賴海
  土共同取得，編號B部分由被告乙○○○取得，編號C部分由原
  告取得，編號D部分由被告丁○○取得。嗣於90年9月5日訴外
  人賴海土再依本院90年度訴字第515號民事確定判決將其所有
  權應有部分19,229分之1,667辦理移轉登記與被告己○○。又
  訴外人賴海土於91年12月22日死亡，其所有權應有部分由被告
  丁○○、戊○○繼承平均取得，並於92年4月11日辦理分割繼
  承登記，斯時共有人之所有權應有部分如附表2所示。因被告
  迄今仍未協同辦理分割登記，為此本於上開協議書之法律關係
  請求被告依約履行。
二被告丁○○、己○○、戊○○答辯聲明：駁回原告之訴。被告
  丁○○陳述：希望與他筆土地合併分割；被告己○○陳述：訴
  外人賴海土曾與被告己○○另訂協議書，約定由訴外人賴海土
  將系爭土地所有權應有部分19,229分之1,667辦理移轉登記與
  被告己○○，當時共有人全體並約定系爭土地分成5筆，抽籤
  決定分配位置，因代書之疏忽，始未載於書面，被告己○○不
  願與其餘被告保持共有，希望重新抽籤分配取得位置，原告提
  出之共有物分割協議書內容不公平；被告戊○○陳述：對協議
  分割無意見。
三被告乙○○○未於言詞辯論期日到場，亦未提出準備書狀作何
  聲明或陳述。
四原告主張系爭土地原為原告與被告丁○○、己○○、乙○○○
  、訴外人賴海土即被告丁○○與戊○○之被繼承人共有，所有
  權應有部分如附表1所示；原告於90年1月6日與上開共有人訂
  立共有物分割協議書，協議按各共有人所有權應有部分比例換
  算面積後分割系爭土地，其中附圖所示編號A部分由被告己○○、訴外人賴海土共同取得，編號B部分由被告乙○○○取得
  ，編號C部分由原告取得，編號D部分由被告丁○○取得；嗣於
  90年9月5日訴外人賴海土再依本院90年度訴字第515號民事確
  定判決將其所有權應有部分19,229分之1,667辦理移轉登記與
  被告己○○；又訴外人賴海土於91年12月22日死亡，系爭土地
  所有權應有部分由被告丁○○、戊○○繼承平均取得，並於92
  年4月11日辦理分割繼承登記，斯時共有人之所有權應有部分
  如附表2所示，被告迄今仍未協同辦理分割登記等情，業據原
  告提出重測前後土地登記謄本、地籍圖謄本、共有物分割協議
  書（含分配位置圖）、本院90年度訴字第515號民事確定判決
  為證（本院卷第9至21、53至54頁），且為被告丁○○、己○○、戊○○所不爭，被告乙○○○經合法通知，未於言詞辯論
  期日到場，亦未提出準備書狀爭執，均視同自認，依民事訴訟
  法第280條第1項前段、第3項前段規定，堪信原告主張為真。
  原告主張被告應依共有物分割協議書辦理分割登記，被告戊○○、乙○○○未提出抗辯；被告丁○○以希望與他筆土地合併
  分割等語置辯；被告己○○以兩造應受其提出之另件協議書及
  口頭約定拘束，將系爭土地分成5筆，以抽籤決定分配位置，
  不願與其餘被告保持共有等語置辯。是本件主要爭點在於：
  (一)兩造有無合併分割土地之約定？
  (二)兩造是否應受被告己○○提出之另份協議書及口頭約定拘束
    ，將系爭土地分成5筆，以抽籤決定分配位置？
五被告丁○○辯稱希望與他筆土地合併分割等語，惟原告否認真
  正，被告復未舉證證明兩造曾約定將系爭土地與他筆土地合併
  分割，所辯自非可取。被告己○○辯稱訴外人賴海土曾與其另
  訂協議書，約定訴外人賴海土應將所有權應有部分19,229分之
  1,667辦理移轉登記與被告己○○等情，業據其提出另件協議
  書及本院前開確定判決各1份為據（本院卷第36至40頁），且
  為原告所不爭，堪信屬實；至被告己○○辯稱當時共有人約定
  系爭土地應分成5筆，以抽籤決定分配位置，因代書之疏忽，
  始未載於書面一節，則為原告所否認，被告己○○復未就此部
  分舉證以實其說，另參以被告己○○所提協議書立約人欄僅被
  告己○○與訴外人賴海土2人，尤難認共有人全體曾另行約定
  將系爭土地分成5筆，以抽籤決定分配位置，是此部分所辯尚
  不足採。從而，系爭土地即無從依被告丁○○所辯，與他筆土
  地合併分割，或依被告己○○所辯，分割為5筆並以抽籤決定
  分配位置。
六按農業發展條例所稱耕地，指依區域計畫法劃定為特定農業區
  、一般農業區、山坡地保育區及森林區之農牧用地；每宗耕地
  分割後每人所有面積未達0.25公頃者，不得分割，但該條例89
  年1月4日修正施行後所繼承之耕地，及修正施行前之共有耕地
  ，得分割為單獨所有，不在此限；上開共有耕地，辦理分割為
  單獨所有者，應先取得共有人之協議或法院確定判決，其分割
  後之宗數，不得超過共有人人數，農業發展條例第3條第11款
  及第16條第1項第3款、第4款、第2項分別定有明文。經查：系
  爭土地為地目田、使用分區特定農業區、使用地類別農牧用地
  之耕地，於89年1月4日前為原告與被告丁○○、己○○、乙○○○、訴外人賴海土即被告丁○○與戊○○之被繼承人共有，
  訴外人賴海土於91年12月22日死亡，其所有權應有部分由被告
  丁○○、戊○○繼承平均取得，並於92年4月11日辦理分割繼
  承登記等情，有前開土地登記謄本可稽。依上述規定，系爭土
  地分割後，各筆土地如未達0.25公頃，仍得分割為單獨所有，
  則系爭土地如由共有人協議分割為單獨所有，依法尚無不合。
七按共有物之協議分割，祇須共有人全體同意分割方法，即生協
  議分割之效力，不因共有人中之一人或數人因協議分割取得之
  利益不等，而受影響。被告己○○辯稱原告提出之共有物分割
  協議書不公平云云，自非可取。從而系爭土地應依原告所提出
  之共有物分割協議書分割。
八按繼承人自繼承開始時，除本法另有規定外，承受被繼承人財
  產上之一切權利、義務，民法第1148條前段定有明文。原告既
  與被告丁○○、己○○、乙○○○、訴外人賴海土即被告丁○○與戊○○之被繼承人訂立共有物分割協議書，協議按各共有
  人所有權應有部分比例換算面積後分割系爭土地，其中附圖所
  示編號A部分由被告己○○、訴外人賴海土共同取得，編號B部
  分由被告乙○○○取得，編號C部分由原告取得，編號D部分由
  被告丁○○取得，而訴外人賴海土死亡後，其所有權應有部分
  由被告丁○○、戊○○繼承平均取得，並辦畢分割繼承登記，
  則依民法前開規定，原告本於該協議書之法律關係，請求被告
  協同辦理分割登記，兩造各自取得及按應有部分比例繼續保持
  共有部分如附圖即土地複丈成果圖所示，為有理由，應予准許
  。
九本件判決事證已臻明確，兩造其餘主張及舉證，核與判決結果
  不生影響，爰不另論述。
據上論結，本件原告之訴為有理由，依民事訴訟法第385條第1項
前段、第78條、第85條第1項但書，判決如主文。
中    華    民    國    95    年    4     月    14    日
                  民事第二庭    法  官  廖政勝
以上正本係照原本作成。
如對判決上訴，應於判決送達後20日內向本院提出上訴狀。
                                書記官  楊年雄
中    華    民    國    95    年    4     月    14    日
附表一
┌────┬───────┐
│共有人  │應有部分      │
├────┼───────┤
│賴海土  │19229分之4615 │
├────┼───────┤
│丁○○  │19229分之2000 │
├────┼───────┤
│甲○○  │19229分之5000 │
├────┼───────┤
│己○○  │19229分之4614 │
├────┼───────┤
│乙○○○│19229分之3000 │
└────┴───────┘
附表二
┌────┬───────┐
│共有人  │應有部分      │
├────┼───────┤
│丁○○  │19229分之3474 │
├────┼───────┤
│甲○○  │19229分之5000 │
├────┼───────┤
│己○○  │19229分之6281 │
├────┼───────┤
│乙○○○│19229分之3000 │
├────┼───────┤
│戊○○  │19229分之1474 │
└────┴───────┘
附圖：95年3月6日土地複丈成果圖


司法院資訊處製作；財團法人民間司法改革基金會備份。
